---
layout: post
title: "Visualização de dados - Parte 1: Introdução ao ggplot2"
date: 2016-08-26 19:22:00 -0300
comments: true
categories: [ggplot2, visualizações]
published: true
---


```{r setup, include=FALSE}
knitr::opts_chunk$set(echo = TRUE)
```

## Visualização de dados

A visualização de dados é parte fundamental do _workflow_ de um analista de dados. Essa tarefa é importante tanto para explorar os dados, como para comunicar resultados. Nesse último caso, os mínimos detalhes tornam-se importantes. Assim, ter acesso a ferramentas flexíveis é imprescindível.  

Nesse sentido, o ggplot2 é um pacote essencial para quem deseja trabalhar com análise de dados no R. Apesar de existirem funções para visualizações no código base do R, essas funções, quando usadas, são usadas mais para uma exploração rápida dos dados. Por sua vez, o ggplot2 pode ser usado tanto para criação rápida de gráficos quanto para criar gráficos complexos e detalhados.

<!-- More -->


## Sobre o ggplot2

O ggplot2 foi desenvolvido pelo [Hadley Wickham](http://hadley.nz/) que é o mesmo autor do dplyr e outros pacotes fundamentais para analistas de dados. A filosofia por trás do pacote vem da obra [_The Grammar of Graphics_](https://www.amazon.com/Grammar-Graphics-Statistics-Computing/dp/0387245448). 

A ideia do _Grammar of Graphics_ é que um gráfico pode ser elaborado a partir da combinação de vários componentes independentes. Assim, um gráfico pode ser criado de maneiras bastante distintas, o que aumenta consideravelmente as possibilidades do analista. Ou seja, você não está limitado às opções de um gráfico específico.

O gráfico e construído a partir de camadas, que pode, por exemplo, ser uma camada de pontos, barras ou linhas. Textos e marcações de áreas também podem ser incluídos como camadas e assim por diante. Dessa forma, o analista pode iniciar a partir de um gráfico simples e ir adicionando camadas para enriquecer a visualização.

Para ver o que pode ser adicionado/combinado em um gráfico, entre [neste link](http://docs.ggplot2.org/current/). O uso dos componentes ficará claro mais a frente nesse post e em posts futuros.

Feita essa introdução, iremos construir alguns exemplos para demonstrar o funcionamento do pacote.

## Dados do Banco Mundial - _World Development Indicators_ 

Antes de partir para criação dos gráficos, precisamos dos dados. Neste post, utilizaremos dados do Banco Mundial, mais especificamente, o _World Development Indicators_. O interessante é que existe um pacote em R, o `WDI`, que torna a importação desses dados direta, sem que seja necessário ir no site do Banco Mundial e baixar os dados.

```{r, message=FALSE}
library(WDI)
library(dplyr)
library(ggplot2)
```

Essa base de dados possui uma infinidade de indicadores. Aqui serão utilizadas dois indicadores: grau de abertura (exportações + importações sobre o PIB) e PIB per capita calculado pela Paridade de Poder Compra (PPP) em US$. A escolha desses indicadores deve-se ao fato de querermos elaborar um gráfico similar ao elaborado na página 16 do [A Practical Guide do Trade Policy Analysis](https://www.wto.org/english/res_e/publications_e/wto_unctad12_e.pdf).

Utilizaremos a função `WDIsearch()` para encontrar os nomes dos indicadores desejados. 
```{r}
WDIsearch("Trade \\(% of GDP\\)")
WDIsearch("GDP per capita \\(current US\\$\\)")
```

Utilizaremos o `NE.TRD.GNFS.ZS` e `NY.GDP.PCAP.CD`. Os dados são obtidos a partir da `WDI()`

```{r}
abertura <- WDI(country = 'all', indicator = 'NE.TRD.GNFS.ZS', start = 2000, end = 2000,
                extra = TRUE)
abertura <- abertura %>% filter(!is.na(capital) & capital != "")
head(abertura)
gdp.percapita <- WDI(country = 'all', indicator = 'NY.GDP.PCAP.CD', start = 2000, end = 2000,
                     extra = TRUE)
gdp.percapita <- gdp.percapita %>% filter(!is.na(capital) & capital != "")
head(gdp.percapita)
```

Agora, os dados serão unidos em um data.frame. Além disso, renomearemos as variáveis e selecionaremos somente aquelas de interesse:

```{r, message=FALSE}
dados <- inner_join(abertura, gdp.percapita) %>%
  select(country, year, NE.TRD.GNFS.ZS, NY.GDP.PCAP.CD, region) %>%
  rename(abertura = NE.TRD.GNFS.ZS, 
         gdp.percapita = NY.GDP.PCAP.CD) %>%
  na.omit() %>%
  filter(abertura < 200)

head(dados)
dim(dados)
```

## Usando o qplot (Quick Plot)

No ggplot2, há duas maneiras de gerar gráficos. Utilizando a função `qplot()` ou usando `ggplot()` e ir adicionando camadas. Primeiramente, será introduzida a função `qplot()` que é uma maneira mais rápida de criar uma visualização, porém com menos flexibilidade. Essa função funciona com uma espécie de substituto ao `plot()` do R base. Para ver os detalhes desta função digite: `?qplot`.

No gráfico abaixo, como não passamos nada no parâmetro `geom`, o `qplot()` automaticamente atribui uma forma geométrica para o gráfico. Se x e y são informados, adiciona-se pontos. Caso apenas `x` seja informado, será criado um histograma.

```{r, fig.width=8, fig.align='center'}
qplot(x = gdp.percapita, y = abertura, data = dados)
```

O mesmo resultado poderia ser obtido com:

```{r, fig.width=8, fig.align='center'}
qplot(x = gdp.percapita, y = abertura, data = dados, geom = "point")
```

Agora, suponha que queremos coloria os pontos de acordo com a região de cada país. Basta dizeremos o nome da variável no parâmetro `color`. O mesmo pode ser feito, por exemplo, para os parâmetros `size` e `shape`. O `size` pode ser um tamanho fixo dos pontos ou pode ser dado por uma variável, usualmente, numérica. 

```{r, fig.width=10, fig.align='center'}
qplot(x = gdp.percapita, y = abertura, data = dados, geom = "point",
      color = region, size = I(4))
```

Usamos a função `I()` para evitar que a função entenda o `5` como uma nova variável.

## Usando o ggplot()

Na prática, vendo os códigos de outras pessoas, será mais comumente encontrado gráficos utilizando a função `ggplot()`. Na verdade, essa função inicia um gráfico. A adição de camadas é que farão o seu gráfico tornar-se uma visualização de verdade.

Vamos iniciar o gráfico informando os dados e no `aes()` descreve como as variáveis dos dados são mapeadas na visualização. Só foi informado que o eixo x e o eixo y são dados, respectivamente, pelas variáveis `gdp.percapita` e `abertura`. Como não adicionados nenhum objeto geométrico, nada mais é mostrado.

```{r, fig.width=8, fig.align='center'}
ggplot(dados, aes(x = gdp.percapita, y = abertura))
```

Agora, vamos adicionar uma camada de pontos e definir o seu tamnanho igual a 3. Além disso, vamos mapear as cores dos pontos à variável `region`.

```{r, fig.width=10, fig.align='center'}
ggplot(dados, aes(x = gdp.percapita, y = abertura)) +
  geom_point(aes(color = region), size = 3)
```

No gráfico que nos baseamos nesse post, os autores adicionam uma curva estimada para evidenciar a possível relação entre a renda per capita e o grau de abertura. No caso, os autores incluem uma curva obtida a partir da estimação de um modelo polinomial de ordem 2. Ou seja, $y_i = \beta_{0} + \beta_1 x_i + \beta_2 x_i^2 + u_i$.

```{r, fig.width=10, fig.align='center'}
ggplot(dados, aes(x = gdp.percapita, y = abertura)) +
  geom_point(aes(color = region), size = 3) + 
  geom_smooth(method = 'lm', formula = y ~ poly(x, 2), se = FALSE)
```

Agora, iremos alterar alguns detalhes do gráfico anterior. Podemos criar um objeto com um gráfico do ggplot2 e ir adicionando/alterando partes do gráfico de maneira incremental.

* Usar o logaritmo do PIB per capita no eixo x  

    ```{r}
    p <- ggplot(dados, aes(x = log(gdp.percapita), y = abertura)) +
         geom_point(aes(color = region), size = 3) + 
         geom_smooth(method = 'lm', formula = y ~ poly(x, 2), se = FALSE)
    ```

* Adicionar o título do gráfico  

    ```{r}
    p <- p +
         ggtitle("Relação entre grau de abertura e PIB per capita - 2000")
    ```

* Alterar os rótulos dos eixos x e y  

    ```{r}
    p <- p +
         ylab("Grau de Abertura") +
         xlab("log do PIB per capita (PPP) US$")
    ```

* Alterar o tema do gráfico  

    ```{r}
    p <- p +
         theme_minimal()
    ```

* Alterar a posição e o título da legenda  

```{r, fig.width=10, fig.align='center'}
p <- p +
     theme(legend.position = "bottom") +
     guides(color = guide_legend(title = "Região", ncol = 3)) 
p
```

Ou de uma só vez:


```{r, fig.width=10, fig.align='center'}
p <- ggplot(dados, aes(x = log(gdp.percapita), y = abertura)) +
  geom_point(aes(color = region), size = 3) + 
  geom_smooth(method = 'lm', formula = y ~ poly(x, 2), se = FALSE) +
  ggtitle("Relação entre grau de abertura e PIB per capita - 2000") +
  ylab("Grau de Abertura") +
  xlab("log do PIB per capita (PPP) US$") +
  theme_minimal() +
  theme(legend.position = "bottom") +
  guides(color = guide_legend(title = "Região", ncol = 3))

p
```


## Considerações Finais

Este primeiro post é uma introdução ao ggplot2. A melhor forma para aprender sobre o pacote é tentando criar os seus próprios gráficos. Todavia, continuaremos com posts sobre este pacote, elaborando outros exemplos e tratando de mais detalhes de customização, de objetos geométricos, de extensões etc. Se tiver alguma dúvida, deixe um comentário. 


<script src="https://cdnjs.cloudflare.com/ajax/libs/jquery/3.1.0/jquery.min.js"></script>

<script>
var replaced = $("body").html().replace("Ggplot2", "ggplot2");
$("body").html(replaced);
</script>

