---
layout: post
title: "Kit de sobrevivência em R - Parte 5: Tipos de dados e transformações"
date: 2016-05-11 21:00:00 -0300
comments: true
categories: [r, básico]
published: true
---

Você já aprendeu como carregar um arquivo de dados no R para começar a trabalhar com ele. Agora vamos conhecer o básico necessário para manipular os dados e prepará-los para a análise propriamente dita. Para isso será necessário saber sobre alguns tipos básicos de dados e algumas formas de transformação de dados.

<!-- More -->

# Porque transformar os dados?

Durante o processo de análise de dados é bastante comum precisar de mais informações que não estão explícitas em sua base de dados, ou seja, informações além das que estão disponíveis nas linhas e colunas. Transformar os dados permite extrair, ajustar e até mesmo criar informações com seus dados, criando novas colunas, novas linhas, ou quem sabe um outro arquivo de dados derivado do original.

Infelizmente aqui vai uma notícia ruim: não existe padrão algum para transformação de dados, vai depender muito do design dos seus dados, das necessidades da sua análise e da sua criatividade!

A notícia boa é que, quanto mais você conhecer formas de transformar os dados e quanto mais dominar os tipos de dados existentes em R, a tarefa de transformação de dados será mais fácil e até mais divertida.

# Tipos de dados

Existem diversos tipos de dados em R, alguns mais básicos e outros mais complexos (não em termos de dificuldade, e sim de estrutura). Vamos tentar apresentr alguns na prática.

Lembra dos dados utilizados no último post ****** LINK !!! *****? Vamos usá-los novamente como exemplo. Lembre-se de informar ao R o local onde o arquivo está para que ele possa ler. 

Carregue algum dos arquivos de forma apropriada (todos arquivos tem o mesmo conteúdo). Como exemplo, escolhemos o arquivo com colunas delimitadas por `;`.

```{r, echo = FALSE}
dados <- read.table('~/Documents/Dados Exemplos/desemprego_uf_ponto_virgula.txt', sep = ";", dec = ",", header = TRUE)
```

```{r, eval =  FALSE}
dados <- read.table('desemprego_uf_ponto_virgula.txt', sep = ";", dec = ",", header = TRUE)  
```

******** Explicar novamente do que se tratam os dados (contexto)? Será? *********

No post anterior conseguimos dar uma olhada superficial nos dados usando `head()` e `tail()`. Para começar a transformar os dados precisaremos aprofundar um pouco mais. Usaremos então o `class()` e o `str()` para investigar nossos dados.

```{r, eval = TRUE}
class(dados)
```

A função `class()` recebe como parâmetro uma variável, e como resposta ela apresenta o tipo de dado dessa variável. Temos então um `data.frame`.

### Data.frame

Data frame é um tipo de dado complexo, um dos mais utilizados em R. É nele que você armazena conjuntos de dados estruturados em linhas e colunas. Um data frame possue colunas nomeadas, sendo que todas as colunas possuem a mesma quantidade de linhas.

```{r, eval = TRUE}
str(dados)
```

Com a função `str()` podemos examinar melhor a estrutura do nosso data frame.
Reparem que é um conjunto de dados que possui 4 variáveis (colunas) e 432 observações (linhas). Temos ainda uma listagem com o nome das colunas, o tipo de dado presente em cada coluna e uma pequena amostra dos dados.

### Int

Trata-se de um tipo de dado básico que representa um número inteiro. É tão simples que não há muito o que comentar: 1, 2, 3, 4... até 2147483647.

### Factor

É um tipo de dado complexo que representa categorias (levels). Tentando ser o máximo simplesta, é uma lista de categorias enumeradas, ou seja, é uma sequência de informações texutais (palavras) representadas por um número. Você vê as categorias e o R "vê" os números que representam essas categorias. Esse tipo é muito útil para modelos estatísticos.

Parece um pouco confuso de entender, mas factor é a forma mais eficiente do R interpretar uma sequência de palavras.

```{r, eval = TRUE}
unique(dados$UF)
unique(dados$Trimestre)
```

A visualização que o R fornece não ajuda muito, mas repare que cada categoria possui um número. Exemplo: "Rondônia" - 1, "Acre" - 2, "Mato Grosso" - 25, "Distrito Federal" - 27; ou ainda "jan-fev-mar" - 1, "abr-mai-jun" - 2, "jul-ago-set" - 3, "out-nov-dez" - 4.

Então podemos dizer que nossa coluna UF é um factor de 27 levels, e Trimestre é um factor de 4 levels.

Mas o que é esse cifrão `$`? É uma notação do R para quando você quer visualizar ou trabalhar com uma coluna (variável) de um data.frame. Experimente: `dados$Ano`, `dados$UF`, `dados$Trimestre` e `dados$Taxa_Desemprego`.

E o que seria essa função `unique()`. É uma função básica do R para listar todos os valores de uma variável sem repetição. Olhando todos os dados em `dados$UF` você vai reparar que os nomes aparecem várias vezes em várias linhas, o `unique()` lista a ocorrência única de cada nome.

### Num

Continuando a exploração dos tipos, temos o `num`, um tipo básico para representar números decimais.

# Transformações

Tendo consciencia dos tipos de dados em nosso data frame já é possível começar a imaginar as análises que podem ser feitas. 

Vamos supor que surgiu a necessidade de analisarmos os dados de desemprego por semestre. Podemos observar nos dados que temos informações explícitas por trimestre e de certa forma por ano também. Para começarmos os cálculos então seria interessanter ter uma variável indicando o semestre.

Ora, essa informação já existe no conjunto de dados, afinal, temos trimestres e anos, porém, não está explícita em nenhuma variável. Então vamos transformar os dados e criar essa variável!

```{r}
dados$Semestre[dados$Trimestre == 'jan-fev-mar' | dados$Trimestre == 'abr-mai-jun'] <- 1
dados$Semestre[dados$Trimestre == 'jul-ago-set' | dados$Trimestre == 'out-nov-dez'] <- 2
head(dados)
tail(dados)
```
# EXPLICAÇ˜OES!!!


Agora vamos supor também que, além de analisar os dados por UF, que extão explícitos na variável dados$UF, queremos também analisar o desemprego por Reigão (Norte, Sul, Nordeste, Centro Oeste e Sudeste)

```{r}
dados$Regiao[dados$UF %in% c('Rondônia', 'Acre', 'Amazonas', 'Roraima', 'Pará', 'Amapá', 'Tocantins')] <- 'Norte' 
dados$Regiao[dados$UF %in% c('Maranhão', 'Piauí', 'Ceará', 'Rio Grande do Norte', 'Paraíba', 'Pernambuco', 'Alagoas', 'Sergipe', 'Bahia')] <- 'Nordeste' 
dados$Regiao[dados$UF %in% c('Minas Gerais', 'Espírito Santo', 'Rio de Janeiro', 'São Paulo')] <- 'Sudeste'   
dados$Regiao[dados$UF %in% c('Paraná', 'Santa Catarina', 'Rio Grande do Sul')] <- 'Sul'
dados$Regiao[dados$UF %in% c('Mato Grosso do Sul', 'Mato Grosso Goiás', 'Distrito Federal')] <- 'Centro Oeste'
head(dados, 15)
tail(dados)
```

# EXPLICAÇ˜OES!!!

Imagine que sua equipe está planejando estimar um modelo com base nesses dados e por algum motivo específico surgiu a necessidade de usar a raiz quadrada e o logarítmo da taxa de desemprego. Não são informações explícitas mas certamente podemos produzir com o que já temos.

```{r}
dados$Log_Taxa_Desemprego <- log(dados$Taxa_Desemprego)
dados$Sqrt_Taxa_Desemprego <- sqrt(dados$Taxa_Desemprego)
head(dados, 20)
```
# EXPLICAÇ˜OES!!!

# Referências:

* [LINK](LINK)

