---
layout: post
title: "Manipulação de dados - Parte 1: dplyr básico"
date: 2016-07-30 19:22:00 -0300
comments: true
categories: [geral]
published: true
---

Dominar a manipulação de dados é uma das habilidades mais básicas que um analista de dados deve ter. Nesse post ensinaremos as principais atividades relacionadas a manipulação de dados utilizando o pacote dplyr, um dos melhores pacotes disponíveis no R para essa finalidade.

<!-- More -->

## O pacote

O [dplyr](https://github.com/hadley/dplyr) é um pacote criado por [Hadley Wickham](https://github.com/hadley), um dos maiores colaboradores da comunidade R. Se você não o conhece e pretende seguir em frente com o R, certamente vai ouvir falar muito dele, pois ele criou diversos pacotes extremamente úteis e fáceis de usar (ggplot2, devtools, tidyr, strigr, etc...). O dplyr foi só um deles.

Trata-se de um pacote otimizado para manipulação de dados, não só com boa performance, mas com sintaxe simples e concisa, facilitando o aprendizado e tornando o pacote um dos preferidos para as tarefas do dia a dia.

O dplyr cobre praticamente todas as tarefas básicas da manipulação de dados: agregar, sumarizar, filtrar, ordenar, criar variáveis, joins, dentre outras.

Para começar, instale, carregue, e dê uma rápida olhada na documentação do dplyr. Em seguida cobriremos suas principais funcões:
```{r, echo = FALSE, message = FALSE}
library(dplyr)
```

```{r, eval = FALSE}
install.packages("dplyr")
library(dplyr)
?dplyr
```

## Verbetes do dplyr e o operador %>%

As principais tarefas de manipulação de dados podem ser resumidas em algumas simpels palavras, tal qual mencionamos na introdução do post. As funcões do dplyr simplesmente reproduzem essas palavras de forma bastante intuitiva. Veja só:

* select()
* filter()
* arrange()
* mutate()
* group_by()
* summarise()

Além de nomes de funcões intuitivos, o dplyr também faz uso de um recurso disponível em boa parte dos pacotes do Hadley, o operador `%>%`. 

Esse operador (originalmente do pacote [magrittr](https://cran.r-project.org/web/packages/magrittr/vignettes/magrittr.html), que trataremos em outros posts) encadeia as chamadas de funcões de forma que você não vai precisar ficar chamando uma função dentro da outra ou ficar fazendo atribuições para o fluxo de manipulações. Alias, podemos dizer que esse operador `%>%` literalmente cria um fluxo sequêncial bastante claro e legível para as atividades de manipulação. 

Passaremos todos os verbetes básicos encadeando um com o outro, explicando o uso das funções e do `%>%`, aos poucos seu uso ficará claro e intuitivo.

## Dados 

Vamos carregar uma pequena base de dados de testes para explicarmos os exemplos.

Escolhemos os dados de exportação e importação da Argentina, terceiro maior parceiro comercial do Brasil, que podem ser obtidos no [Comex Vis](http://www.mdic.gov.br/comercio-exterior/estatisticas-de-comercio-exterior/comex-vis/frame-pais?pais=arg), clicando em dados brutos.

Dando uma rapida olhada nos dados, temos:

```{r, echo = FALSE}
setwd("~/Development/R workspace")
```

```{r, warning=FALSE, message=FALSE}
setwd("~/Development/R workspace")
arg <- read.csv("arg.csv", sep = ';', encoding = 'latin1')
str(arg)
head(arg, 3)
```

## select()

O primeiro e mais simples verbete que comentaremos é usado para selecionar variáveis (colunas) do seu data frame. Não queremos todas as variáveis, queremos apenas os campos TIPO, CO_ANO, PERIODO, NO_FAT_AGREG, VL_FOB, KG_LIQUIDO, para isso usaremos o select():

```{r, warning=FALSE, message=FALSE}
arg.select <- arg %>% select(TIPO, PERIODO, CO_ANO, NO_FAT_AGREG, NO_PPE_PPI, VL_FOB, KG_LIQUIDO)
str(arg.select)
head(arg.select, 3)
```

Repare que o mesmo efeito seria alcançado com uma seleção "negativa", ou seja, selecionado todos que devem sair:

```{r, warning=FALSE, message=FALSE}
arg.select <- arg %>% select(-CO_PAIS, -NO_PAIS, -CO_PAIS_ISOA3)
head(arg.select, 3)
```

O resultado é exatamente o mesmo, use o que tiver que escrever menos, no nosso caso será a primeira opção.

Comparando com o procedimento em R base para obtero mesmo resultado, temos:

```{r, warning=FALSE, message=FALSE}
arg.select.rbase <- arg[, c('TIPO', 'PERIODO', 'CO_ANO', 'NO_FAT_AGREG', 'NO_PPE_PPI',  'VL_FOB', 'KG_LIQUIDO')]
head(arg.select.rbase, 3)
```

## filter()

Enquanto select diz respeito a quais campos você quer, o filter() diz respeito a quais linhas você quer. Em nosso exemplo, temos 2 ocorrências distintas em `TIPO`, vamos selecionar apenas exportação. Repare também que em `PERIODO` temos `Jan-Jul` e `Total`, queremos apenas o período `Jan-Jul` veja:

```{r, warning=FALSE, message=FALSE}
unique(as.character(arg.select$TIPO)) #ocorrências únicas de um vetor
unique(as.character(arg.select$PERIODO)) #ocorrências únicas de um vetor
arg.filter <- arg.select %>% filter(TIPO != 'IMPORTAÇÕES' & PERIODO == 'Jan-Jul')
unique(as.character(arg.filter$TIPO)) #ocorrências únicas de um vetor
unique(as.character(arg.filter$PERIODO)) #ocorrências únicas de um vetor
```

Para comparar, o mesmo resultado seria obtido com o R base da seguinte forma:

```{r, warning=FALSE, message=FALSE}
arg.filter.rbase <- arg.select[arg.select$TIPO != 'IMPORTAÇÕES' & arg.select$PERIODO == 'Jan-Jul', ]
dim(arg.filter) #número de linhas e colunas
dim(arg.filter.rbase) #número de linhas e colunas
```

## mutate()

O mutate() é um verbete usado para criar novas variáveis (colunas) no data.frame que você está manipulando. Por exemplo, em nossos dados temos o valor (VL_FOB) e o quilograma líquido (KG_LIQUIDO), mas estamos interessados em algum valor mais próximo do valor unitário. Podemos aproximar esse valor por dividindo VL_FOB por KG_LIQUIDO.

A título de exemplo, criaremos também o log de KG_LIQUIDO e o VL_FOB ao quadrado.

```{r, warning=FALSE, message=FALSE}
arg.mutate <- arg.filter %>% mutate(PRECO_VL_KG = VL_FOB/KG_LIQUIDO, LOG_KG = log(KG_LIQUIDO), VL_FOB_2 = VL_FOB^2)
head(arg.mutate)
tail(arg.mutate)
```

O mesmo resultado com o R base seria o seguinte:

```{r, warning=FALSE, message=FALSE}
arg.mutate.rbase <- arg.filter
arg.mutate.rbase$PRECO_VL_KG = arg.mutate.rbase$VL_FOB/arg.mutate.rbase$KG_LIQUIDO
arg.mutate.rbase$LOG_KG = log(arg.mutate.rbase$KG_LIQUIDO)
arg.mutate.rbase$VL_FOB_2 = arg.mutate.rbase$VL_FOB^2
head(arg.mutate)
tail(arg.mutate)
```

## group_by() e summarise()

O group_by() e o summarise() são operações que trabalham na agregação dos dados, ou seja, um dado mais detalhado passa a ser um dados mais agregado, agrupado. 

Agrupamento de dados geralmente é trabalhado em conjunção com sumarisações, que usam funcões matemáticas do tipo soma, média, desvio padrão, etc.

Enquanto o group_by() separa seus dados nos grupos que você selecionar, o summarise() faz operações de agregação de linhas limitadas a esse grupo. Com o exemplo ficará mais claro. ***(essa explicação não ta mto legal, mas não to conseguindo melhorar mto)***

Repare que, em relação ao produto, temos duas variáveis hierárquicas em nossos dados: NO_FAT_AGREG (nome do fator agregado) é uma classificação maior de de NO_PPE_PPI (nome do produto), além das outras variáveis de tempo e tipo de operação.

Em nossos dados temos o valor detalhado por produto, queremos agora o valor total por cada classificação de fator agregado. Além disso, queremos também a média de quilograma por cada fator agregado. Queremos tudo isso mantendo as variáveis de tempo e tipo de operação, ou seja, a unica coluna que será suprimida será o nome do produto NO_PPE_PPI.

```{r, warning=FALSE, message=FALSE}
arg.group <- arg.filter %>% group_by(TIPO, PERIODO, CO_ANO, NO_FAT_AGREG) %>% 
    summarise(SOMA_VL_FOB = sum(VL_FOB), 
              MEDIA_KG = mean(KG_LIQUIDO))
str(agr.group)
head(arg.group)
```

## arrange()

Selecionamos os campos com o select(), filtramos as linhas com o filter(), criamos variáveis com o mutate() e agrupamos e sumarisamos com o group_by() e summarise(). Agora queremos ordenar os resultados e para isso usaremos o arrange().

Queremos ordernar nossos dados por ordem alfabética de `NO_FAT_AGREG` e ordem decrescente de `VL_FOB`.

***ajustar para pegar os dados do group by***

```{r, warning=FALSE, message=FALSE}
arg.arrange <- arg.filter %>% arrange(NO_FAT_AGREG, desc(VL_FOB))
head(arg.arrange)
tail(arg.arrange)
```

O mesmo resultado com o R base seria o seguinte:

```{r, warning=FALSE, message=FALSE}
arg.arrang.rbase <- arg.filter[order(arg.filter$NO_FAT_AGREG, -arg.filter$VL_FOB), ]
head(arg.arrange)
tail(arg.arrange)
```

## Entendendo o operador %>%

Vimos até agora como fazer separadamente algumas operações básicas de manipulação e comparamos com o R base. Mas uma das grandes vantagens do pacote dplyr é justamente poder fazer uma operação "atrás da outra" sem precisar fazer novas atribuições. Como exemplo, refazendo tudo que fizemos até agora, em sequência, temos:

```{r, warning=FALSE, message=FALSE}
arg.dplyr <- arg %>% 
      select(TIPO, PERIODO, NO_FAT_AGREG, VL_FOB, KG_LIQUIDO) %>%
      filter(TIPO != 'IMPORTAÇÕES' & PERIODO == 'Jan-Jul') %>%
      mutate(PRECO_VL_KG = VL_FOB/KG_LIQUIDO, LOG_KG = log(KG_LIQUIDO), VL_FOB_2 = VL_FOB^2) %>%
      arrange(NO_FAT_AGREG, desc(VL_FOB))

head(arg.dplyr)
tail(arg.dplyr)
```

A primeira chamada `arg %>%` é o data frame que você irá trabalhar a manipulação. As chamadas seguintes `select() %>% filter() %>% arrange()` etc... são os encadeamentos de manipulação que você pode ir fazendo sem precisar reatribuir resultados ou criar novos objetos.

Vamos ver a mesma sequência feita com o R base

## Próximos posts

Como dissemos no começo, esse post inaugura uma nova sequência onde iremos tratar sobre manipulação de dados. O dplyr tem mais funções do que as apresentadas. Nos próximos posts vamos tratar mais detalhadamente essas funcões, bem como outro pacotes bastante usados também em  manipulação de dados, como o `data.table`, `tidyr`, `stringr` e outros.

## Referências

[teste](teste)