---
layout: post
title: "Manipulação de dados - Parte 1: dplyr básico"
date: 2016-07-30 19:22:00 -0300
comments: true
categories: [geral]
published: true
---

Manipulação de dados é uma das habilidades mais básicas que um analista de dados deve ter. Nesse post ensinaremos as principais atividades relacionadas a manipulação de dados utilizando o pacote dplyr, um dos melhores pacotes disponíveis no R para essa finalidade.

<!-- More -->

## O pacote

O [dplyr](https://github.com/hadley/dplyr) é um pacote criado por [Hadley Wickham](https://github.com/hadley), um dos maiores colaboradores da comunidade R. Se você não o conhece e pretende seguir em frente com o R, certamente vai ouvir falar muito dele, pois ele criou diversos pacotes extremamente úteis e fáceis de usar (ggplot2, devtools, tidyr, strigr, etc...). O dplyr foi só um deles.

Trata-se de um pacote otimizado para manipulação de dados, não só com boa performance, mas com sintaxe simples e concisa, facilitando o aprendizado e tornando o pacote um dos preferidos para as tarefas do dia a dia.

O dplyr cobre praticamente todas as tarefas básicas da manipulação de dados: agregar, sumarizar, filtrar, ordenar, criar variáveis, joins, dentre outras.

Para começar, instale, carregue, e dê uma rápida olhada na documentação do dplyr. Em seguida cobriremos suas principais funcões:
```{r, echo = FALSE, message = FALSE}
library(dplyr)
```

```{r, eval = FALSE}
install.packages("dplyr")
library(dplyr)
?dplyr
```

## Verbetes do dplyr e o operador %>%

As principais tarefas de manipulação de dados podem ser resumidas em algumas simpels palavras, tal qual mencionamos na introdução do post. As funcões do dplyr simplesmente reproduzem essas palavras de forma bastante intuitiva. Veja só:

* select()
* filter()
* arrange()
* mutate()
* group_by()

Além de nomes de funcões intuitivos, o dplyr também faz uso de um recurso disponível em boa parte dos pacotes do Hadley, o operador `%>%`. 

Esse operador (originalmente do pacote [magrittr](https://cran.r-project.org/web/packages/magrittr/vignettes/magrittr.html), que trataremos em outros posts) encadeia as chamadas de funcões de forma que você não vai precisar ficar chamando uma função dentro da outra ou ficar fazendo atribuições para o fluxo de manipulações. Alias, podemos dizer que esse operador `%>%` literalmente cria um fluxo sequêncial bastante claro e legível para as atividades de manipulação. 

Passaremos todos os verbetes básicos encadeando um com o outro, explicando o uso das funções e do `%>%`, aos poucos seu uso ficará claro e intuitivo.

## Dados 

Vamos carregar uma pequena base de dados de testes para explicarmos os exemplos.

Escolhemos os dados de exportação e importação da Argentina, terceiro maior parceiro comercial do Brasil, que podem ser obtidos no [Comex Vis](http://www.mdic.gov.br/comercio-exterior/estatisticas-de-comercio-exterior/comex-vis/frame-pais?pais=arg), clicando em dados brutos.

Dando uma rapida olhada nos dados, temos:

```{r, echo = FALSE}
setwd("~/Development/R workspace")
```

```{r, warning=FALSE, message=FALSE}
setwd("~/Development/R workspace")
arg <- read.csv("arg.csv", sep = ';', encoding = 'latin1')
str(arg)
head(arg, 3)
```

## select()

O primeiro e mais simples verbete que comentaremos é usado para selecionar variáveis (colunas) do seu data frame. Não queremos todas as variáveis, queremos apenas os campos TIPO, PERIODO, NO_FAT_AGREG, VL_FOB, KG_LIQUIDO, para isso usaremos o select():

```{r, warning=FALSE, message=FALSE}
arg.select <- arg %>% select(TIPO, PERIODO, NO_FAT_AGREG, VL_FOB, KG_LIQUIDO)
str(arg.select)
head(arg.select, 3)
```

Repare que o mesmo efeito seria alcançado com uma seleção "negativa", ou seja, selecionado todos que devem sair:

```{r, warning=FALSE, message=FALSE}
arg.select <- arg %>% select(-CO_ANO, -CO_PAIS, -NO_PAIS, -SG_PAIS, -CO_PAIS_ISOA3, -CO_NCM_TRANSFORMADA, -NO_NCM, -CO_PPE, -NO_PPE_PPI)
head(arg.select, 3)
```

O resultado é exatamente o mesmo, use o que tiver que escrever menos, no nosso caso será a primeira opção.

Comparando com o procedimento em R base para obtero mesmo resultado, temos:

```{r, warning=FALSE, message=FALSE}
arg.select.rbase <- arg[, c('TIPO', 'PERIODO', 'NO_FAT_AGREG', 'VL_FOB', 'KG_LIQUIDO')]
head(arg.select.rbase, 3)
```

## filter()

Enquanto select diz respeito a quais campos você quer, o filter() diz respeito a quais linhas você quer. Em nosso exemplo, temos 2 ocorrências distintas em `TIPO`, vamos selecionar apenas exportação. Repare também que em `PERIODO` temos `Jan-Jul` e `Total`, queremos apenas o período `Jan-Jul` veja:

```{r, warning=FALSE, message=FALSE}
unique(as.character(arg.select$TIPO)) #ocorrências únicas de um vetor
unique(as.character(arg.select$PERIODO)) #ocorrências únicas de um vetor
arg.filter <- arg.select %>% filter(TIPO != 'IMPORTAÇÕES' & PERIODO == 'Jan-Jul')
unique(as.character(arg.filter$TIPO)) #ocorrências únicas de um vetor
unique(as.character(arg.filter$PERIODO)) #ocorrências únicas de um vetor
```

Para comparar, o mesmo resultado seria obtido com o R base da seguinte forma:

```{r, warning=FALSE, message=FALSE}
arg.filter.rbase <- arg.select[arg.select$TIPO != 'IMPORTAÇÕES' & arg.select$PERIODO == 'Jan-Jul', ]
dim(arg.filter) #número de linhas e colunas
dim(arg.filter.rbase) #número de linhas e colunas
```

## arrange()

Selecionamos os campos com o select(), filtramos as linhas com o filter(), agora queremos ordenar os resultados e para isso usaremos o arrange().

Queremos ordernar nossos dados filtrados por ordem alfabética de `NO_FAT_AGREG` e ordem decrescente de `VL_FOB`.

```{r, warning=FALSE, message=FALSE}
arg.arrange <- arg.filter %>% arrange(NO_FAT_AGREG, desc(VL_FOB))
head(arg.arrange)
tail(arg.arrange)
```

O mesmo restulado com o R base seria o seguinte:

```{r, warning=FALSE, message=FALSE}
arg.arrang.rbase <- arg.filter[order(NO_FAT_AGREG, -VL_FOB), ]
head(arg.arrange)
tail(arg.arrange)
```

## Entendendo o operador %>%

Vimos até agora como fazer separadamente algumas operações básicas de manipulação e comparamos com o R base. Mas uma das grandes vantagens do pacote dplyr é justamente poder fazer uma operação "atrás da outra" sem precisar fazer novas atribuições. Como exemplo, refazendo tudo que fizemos até agora, em sequência, temos:

```{r, warning=FALSE, message=FALSE}
arg.dplyr <- arg %>% 
      select(TIPO, PERIODO, NO_FAT_AGREG, VL_FOB, KG_LIQUIDO) %>%
      filter(TIPO != 'IMPORTAÇÕES' & PERIODO == 'Jan-Jul') %>%
      arrange(NO_FAT_AGREG, desc(VL_FOB))

head(arg.dplyr)
tail(arg.dplyr)
```

A primeira chamada `arg %>%` é o data frame que você irá trabalhar a manipulação. As chamadas seguintes `select() %>% filter() %>% arrange()` etc... são os encadeamentos de manipulação que você pode ir fazendo sem precisar reatribuir resultados ou criar novos objetos.

Vamos ver a mesma sequência feita com o R base

## mutate()

## group_by() e summarise()

## Referências

[teste](teste)