---
layout: post
title: "Kit de sobrevivência em R - Parte 6: Estruturas de Controle"
date: 2016-05-01 20:04:00 -0300
comments: true
categories: [r, básico, introdução r]
published: true
---
  
```{r, echo = FALSE}
if(file.exists("~/Documentos/Dados Exemplos/desemprego_uf_espaco.txt")){
  desemprego.uf <- read.table('~/Documentos/Dados Exemplos/desemprego_uf_espaco.txt', sep = " ", dec = ",")
} else {
  desemprego.uf <- read.table('~/Documents/Dados Exemplos/desemprego_uf_espaco.txt', sep = " ", dec = ",")
}
```

Chegamos ao fim do [kit de sobrevivência em R](({{root_url}}/categories/introducao-r). Nesse último post da série vamos retomar alguns pontos que merecem ser complementados e revisados, além de apresentar um pouco mais de transformações e operações usando apenas funções básicas do R.

<!-- More -->

Se você seguiu a sequência e chegou até aqui, parabéns! Você provavelmente conhece o básico de R e o suficiente para começar a aprofundar em aspectos mais interessantes sobre operações com massas de dados.

## Variáveis

Além da simples atribuição de variáveis, existe uma mecância muito usada em R (e qualquer outra linguagem): variáveis incrementais. Incrementar variáveis é atribuir a uma variável seu proprio valor modificado de alguma forma:
```
x <- 5
x <- x + x
x <- x + x
```

Essa construção de variável incremental é muito utilizada em loops e cálculos acumulativos. Um exemplo clássico é ....

```{r}

```
## Breve revisão sobre pacotes 

Mostramos que pactoes são conjuntos de funções específicas agrupadas para objetivos temáticos: carregar dados, gráficos, machine learning. É muito simples carregar e utilizar pacotes. Vamos relembrar os principais comandos envolvidos:

```{r}
??dplyr #conhecendo um pacote que não foi carregado ainda
install.packages('dplyr') #instalando um pacote
library(dplyr) #carregando um pacote para uso
?dplyr::filter #conhecendo alguma função do pacote
```

## Carregando dados

Lembre-se que antes de carregar um arquivo de dados você precisa informar onde o R deve ler o arquivo. Para isso usamos o comando `setwd()`.

A função mais básica para leitura de dados estruturados (csv, tabular, tamanho fixo, com separadores, etc.) é o `read.table()`. Lembra dos principais parâmetros? Nome do arquivo, separador, se tem cabeçalho ou não, e, no caso de campos com tamanho fixo, o tamanho de cada campo.


## Referências

* []()