---
layout: post
title: "Introdução a Modelos no R"
date: 2016-06-06 21:00:00 -0300
comments: true
categories: [r, intermediário]
published: true
---

Neste post, vamos introduzir alguns conceitos para começar a trabalhar com modelos no R. Abordaremos o modelo linear de regressão utilizando a função `lm()`. Aprender a estrutura básica de modelos a partir do modelo linear será bastante útil para entender e utilizar outros modelos mais complexos.

<!-- More -->

## O que são modelos?

Se você já tem uma noção do que é modelagem matemática, pule para o próximo tópico **Dados**
Modelos são representações da realidade. São usados nas ciências sociais e exatas na tentativa de estudar e entender como o mundo funciona. 

Um modelo matemático é uma representação, em linguagem matemática, do comportamento de algo. Por se tratar de representações, obviamente modelos matemáticos são bem mais simples do que a realidade, mas isso não significa dizer que um bom modelo não sirva para descrever e entender determinados aspectos e comportamentos reais.

Modelo de regressão linear talvez seja uma das formas mais simples de modelagem matemática. É uma abordagem que tenta representar a relação entre duas variáveis, uma chamada variável dependente (y), e uma variável explicativa (x).

Usa-se o termo "regressão" pois o modelo tenta descrever o comportamento de y em relação a x em situações desconhecidas tomando como base situações conhecidas, ou seja, o modelo calcula um fator de forma que se você conhece o valor de x, consegue descobrir (estimar) o valor de y. E usa-se o termo "linear" pois o modelo considera que a relação de y com x segue uma [função linear](https://pt.wikipedia.org/wiki/Fun%C3%A7%C3%A3o_linear), onde, dentre outras caracterísitcas, basicamente a relação pode ser representada graficamente como uma linha reta.

Para entender e experimentar o modelo de regressão linear, usaremos o R e suas funções em uma base de dados e exemplificaremos como o modelo funciona.

## Dados

Primeiramente, precisaremos de uma base de dados para exemplificar como podemos usar um modelo no R. Vamos utilizar a base de dados `Carseats` que está disponível no pacote `ISLR`, que é um pacote complementar ao livro [Introduction to Statistical Learning with Applications in R](http://www-bcf.usc.edu/~gareth/ISL/getbook.html). Trata-se de um conjunto de dados simulados de vendas de cadeirinhas de carros para crianças. A tabela abaixo lista as variáveis presente nessa base de dados:

```{r, message=FALSE}
library(ISLR) # Instale o pacote se necessário install.packages("ISLR")
data("Carseats")
```

|Nome        |Descrição    |
|:-----------|:---------|
|Sales       |Milhares de unidades vendidas em cada local |
|CompPrice   |Preço cobrado pelo competidor em cada local |
|Income      |Nível de renda local (milhares de dólares) |
|Advertising |Orçamento disponível para publicidade em cada local (milhares de dólares) |
|Population  |Tamanho da população regional (mil) |
|Price       |Preço da empresa em cada local |
|ShelveLoc   |Fator com três níveis: ruim, bom e médio. Indica a qualidade do local da prateleira para as cadeiras de carro em cada loja |
|Age         |Idade média da população local |
|Education   |Nível educacional de cada local |
|Urban       |Fator com dois níveis: sim e não. Indica se a loja está localizada em um área urbana ou rural |
|US          |Fator com dois níveis: sim e não. Indica se a loja está localizada nos Estados Unidos ou não|

Para termos uma ideia da "cara" dos dados, vamos olhar as primeiras linhas usando o `head()`.

```{r}
head(Carseats)
```

Essa base dados é interessante, pois possui variáveis quantitativas e qualitativas/categóricas. Se você quiser ver algumas estatísticas sobre cada coluna dos seus dados, pode-se usar o `summary()`.

```{r}
summary(Carseats)
```

## Modelo Linear

Usar o modelo de regressão linear no R é bastante simples. Vamos estimar um modelo linear (função `lm()`) em que a variável dependente (y) é a variável de vendas, _Sales_, e utilizaremos duas variáveis independentes (_features_), _Price_ e _CompPrice_.

A função `lm()` utiliza a estrutura de fórmula para definição do modelo. Essa estrutura é uma organização muito comum em diversas funções de modelo no R. A estrutura de fórmula separa a variável dependente das demais variáveis explicativas pelo símbolo `~`. À esquerda de `~` fica a variável dependente que você deseja estimar, e à direita as demais variáveis explicativas.

No parâmetro `data`, é informado o conjunto de dados que contém as variáveis que estão listadas na fórmula. Essa função possui outros parâmetros opcionais que estão listados no _help_ (`?lm`). 

Apesar de comum, é importante ressaltar que a estrutura de fórmula não é utilizada em todos os modelos no R. Em alguns casos, o modelo pode ser definido por dois parâmetros, `x` e `y`, que recebem os valores das variáveis independentes e dependente, respectivamente. Eventualmente, iremos trabalhar com algum modelo que está estruturado dessa forma. Podem existir outras formas de estruturação de um modelo no R, mas são mais raras. 

Como dito, usar o modelo linear em R é muito simples:

```{r}
fit <- lm(Sales ~ Price + CompPrice, data = Carseats)
fit
```

Bem, como quase tudo no R, não existe uma única forma de executar essa função. Você poderia estimar o modelo direto sem informar o parâmetro `data`: 

```{r}
fit <- lm(Carseats$Sales ~ Carseats$Price + Carseats$CompPrice)
fit
```

Percebeu que o resultado foi igual? Além disso, considerando que as vendas estão controladas só por esses dois fatores, você vê que as vendas são negativamente afetadas pelo próprio preço e positivamente afetas pelo preço do competidor. Porém, não estamos vendo os desvios-padrão para fazer a análise mais correta. Como fazer pra ver mais detalhes. Novamente, usaremos o `summary()`.

```{r}
fit <- lm(Sales ~ Price + CompPrice, data = Carseats)
summary(fit)
```

Se você tiver que usar todas as variáveis e sua base dados possuir um grande número de colunas (variáveis), não é necessário explicitá-las uma a uma. Basta utilizar `.`.

```{r}
fit <- lm(Sales ~ ., data = Carseats)
summary(fit)
```

E se você quiser excluir alguma variável da análise? Da mesma forma que você utiliza o `+` pra adicionar variáveis, o `-` pode ser utilizado pra excluí-las.

```{r}
fit <- lm(Sales ~ . - Urban, data = Carseats)
summary(fit)
```

## Acessando os resultados

O objeto `fit` que foi criado a partir da função `lm()` carrega consigo uma série de resultados que podem ser recuperados a qualquer momento. Se você quiser acessar os resíduos, existem duas formas:

```{r}
# vamos mostrar apenas os 10 primeiros
fit$residuals[1:10]
residuals(fit)[1:10]
```

Para acessar os valores previstos (com dados utilizados na estimação), também existem duas formas:

```{r}
# vamos mostrar apenas os 10 primeiros
fit$fitted.values[1:10]
fitted(fit)[1:10]
```

O mesmo vale para acessar os coeficientes estimados.

```{r}
coef(fit)
fit$coefficients
```

Para verificar tudo que está disponível no objeto `fit`, podemos listar seus nomes usando a função `names()`. O objeto `fit` é uma lista na verdade em que são alocados vários objetos de diversos tipos diferentes.

```{r}
names(fit)
```

Outro ponto importante é sobre o `summary()` aplicado ao `fit`. Como você notou, ele apresenta os resultados de uma maneira diferente. Para acessar os resultados do `summary(fit)`, podemos fazer o seguinte:

```{r}
summary.fit <- summary(fit)
names(summary.fit)
summary.fit$coefficients
summary.fit$adj.r.squared
``` 


## Variáveis Categóricas

Se você prestou atenção, você percebeu que o R tratou automaticamente as variáveis categóricas, escolhendo um nível como base e estimando um parâmetro para os demais níveis. O efeito seria o mesmo de você modificar sua base para transformar cada nível em uma variável _dummy_ (0 ou 1) e excluir um determinado nível no momento de estimação do modelo.

O R automaticamente considera o primeiro nível como base. Veja que para a variável _ShelveLoc_ o nível _Bad_ foi escolhido como base. Para verificarmos se ele é realmente o primeiro nível, façamos o seguinte:

```{r}
levels(Carseats$ShelveLoc)
```

Para mudar o nível de referência, vamos utilizar a função `contrast()`. Basicamente, essa função irá criar os atributos que serão utilizados pela função `lm()` no momento de estimação do modelo. Por exemplo:

```{r}
contrasts(Carseats$ShelveLoc)
```

Para alterar o nível de referência podemos a função `contr.treatment()`:

```{r}
contrasts(Carseats$ShelveLoc) <- contr.treatment(n = levels(Carseats$ShelveLoc),
                                                 base = 2)
contrasts(Carseats$ShelveLoc)
```
Informamos quais eram os níveis e dissemos que queremos que o segundo (_Good_) seja usado como referência.

```{r}
fit <- lm(Sales ~ ., data = Carseats)
summary(fit)
```

Para retornar para estrutura de _contrast_ padrão é preciso definir como `NULL` o atributo `contrasts` da variável `ShelveLoc`.

```{r}
attr(Carseats$ShelveLoc, "contrasts") <- NULL
``` 

## Interações entre variáveis

Para realizar interações entre variáveis, utiliza-se o símbolo `*`. Ou seja, se você quiser a interação entre as variáveis `V1` e `V2` no seu modelo basta incluir `V1 * V2` na fórmula do seu modelo.

Voltando ao nosso exemplo, podemos fazer a interação entre as variáveis `Price` e `Urban` da seguinte forma:

```{r}
fit <- lm(Sales ~ . + Price*Urban, data = Carseats)
summary(fit)
```

Um detalhe importante é que esse tipo de interação não funciona quando o objetivo é elevar uma variável contínuo ao quadrado. Por exemplo: `Price * Price` ou `Price^2`. Para conseguir obter o resultado pretendido usamos o `I(.)`.

```{r}
fit <- lm(Sales ~ . + I(Price^2), data = Carseats, x = TRUE)
summary(fit)
```

## Realizando predições

Concluindo essa primeira explanação sobre modelos no R, vamos falar sobre predições. No caso, da função `predict()`. Como o `summary()`, a função `predict()` é uma função genérica. Isto significa que ela se adapta ao objeto que está sendo passado para função. Isto é, ela não é exclusiva da função `lm()`, podendo ser utilizada com outros modelos. 

Vamos separar os dados em dois grupos, um para estimar o modelo e outro para realizar as predições. No desenvolvimento de modelos de aprendizado de máquina (_machine learning_) esses grupos são chamados, respectivamente, de grupo de treinamento e grupo de teste.

```{r}
# Número de observações
N <- nrow(Carseats) 
# Fixar a seed para reproduzir os resultados
set.seed(3943)
# índices para separar dados de treinamento/teste
idx <- sample(1:N, round(0.8*N), replace = FALSE)
# Base de dados de treinamento 
Carseats.train <- Carseats[idx,]
# Base de dados de teste
# As linhas que estão listadas no objeto idx são excluídas
Carseats.test <- Carseats[-idx,]
# Estima o modelo
fit <- lm(Sales ~ ., data = Carseats.train)
# Predição a partir do modelo estimado
pred <- predict(object = fit, newdata = Carseats.test)
head(pred)
```

Um fato importante sobre o argumento `newdata` é que é necessário que ele possua todas as variáveis que estão no modelo original. Se mais variáveis forem providas, elas serão desconsideradas pela função.

## Referências

- [Linear Models](http://data.princeton.edu/R/linearModels.html)
- [Multiple (Linear) Regression](http://www.statmethods.net/stats/regression.html)
- [Using R for Linear Regression](http://www.montefiore.ulg.ac.be/~kvansteen/GBIO0009-1/ac20092010/Class8/Using%20R%20for%20linear%20regression.pdf)
